【裁判字號】    99,上訴,1345
【裁判日期】    991021
【裁判案由】    強盜
【裁判全文】
臺灣高等法院臺中分院刑事判決        99年度上訴字第1345號
上  訴  人
即  被  告  丁○○
                （現因另案於臺灣臺中監獄臺中分監執行中）
選任辯護人  石娟娟律師
上列上訴人因強盜等案件，不服臺灣臺中地方法院98年度訴字第
2408號中華民國99年5月19日第一審判決（起訴案號：臺灣臺中
地方法院檢察署98年度偵字第2719號、第3001號），提起上訴，
本院判決如下：
    主    文
原判決關於強盜罪及定應執行刑部分均撤銷。
丁○○意圖為自己不法之所有，以強暴、脅迫至使不能抗拒，而
取他人之物，處有期徒刑伍年拾月。
    犯罪事實
一、丁○○前有毀損、竊盜、傷害等前科，素行不佳。丁○○復
    意圖為自己不法之所有，基於強盜之犯意，於民國97年10月
    10 日上午，請不知情之友人徐勝豐駕駛車牌號碼7553－NC
    號自小客車載其至臺中縣豐原市○○路○段519號之紅娘檳榔
    攤，約11時45分許抵達後，丁○○即獨自進入紅娘檳榔攤內
    ，將老闆乙○○的右手扭到背後，並以不明物體抵住乙○○
    背部，喝稱：我有拿東西，營造攜帶兇器之情狀，以此強暴
    、脅迫手段，至使乙○○不能抗拒後，喝令求乙○○交出財
    物，乙○○表示店內沒錢，丁○○乃將乙○○推到旁邊，自
    行搜刮櫃臺桌上硬幣約新臺幣（下同）2,500元、七星牌香
    煙19包、峰牌香煙12包、檳榔10包，揚長而去。嗣為警於98
    年1月16日14時許，循線在南投縣水里鄉民和村忠信巷69號
    ，將丁○○拘提到案。
二、案經臺中縣警察局豐原分局報請臺灣臺中地方法院檢察署檢
    察官偵查起訴。
    理    由
一、證據能力部分：
(一)證人甲○○、乙○○之警詢及偵訊筆錄：
  1.按被告以外之人於審判外之言詞或書面陳述，除法律有規定
    者外，不得作為證據，刑事訴訟法第159條第1項定有明文。
    證人甲○○、乙○○於警詢時之證述，係被告以外之人於審
    判外之言詞陳述，經被告及辯護人主張不得作為證據，且核
    無得例外有證據能力之情形，依刑事訴訟法第159條第1項規
    定，證人甲○○、乙○○於警詢時之證述對被告丁○○而言
    ，並無證據能力。
  2.次按被告以外之人於偵查中向檢察官所為陳述，除顯有不可
    信之情況者外，得為證據，刑事訴訟法第159條之1第2項定
    有明文。蓋因檢察官與法官同為司法官署，且檢察官代表國
    家偵查犯罪，依法有訊問被告、證人及鑑定人之權力，且須
    對被告有利、不利之情形均應注意，況徵諸實務運作，檢察
    官實施刑事偵查程序，亦能恪遵法定程序之要求，不致有違
    法取證情事且可信度極高，是被告以外之人前於偵查中已具
    結而為證述，除反對該項供述得具有證據能力之一方，已釋
    明「顯有不可信之情況」之理由外，不宜遽指該證人於偵查
    中之陳述不具證據能力，方符前揭法條之立法意旨。證人甲○○於偵查中以證人身分作證，經檢察官告以具結之義務及
    偽證之處罰，已經具結而擔保其證述之真實性，且無證據顯
    示前開證人係遭受強暴、脅迫、詐欺、利誘等外力干擾情形
    ，或在影響心理狀況致妨礙其自由陳述等顯不可信之情況下
    所為，其陳述既無顯不可信之情況，自應認有證據能力。
(二)本案其他卷證所涵括之供述證據及非供述證據，經本院依法
    踐行調查證據程序，公訴人、被告丁○○及辯護人，均不爭
    執各該證據之證據能力，且亦查無依法應排除其證據能力之
    情形，是後述所引用證據之證據能力皆無疑義，合先敘明。
二、認定犯罪事實所憑之證據及理由：
    訊據被告固坦承有於上開時、地，拿取紅娘檳榔攤內硬幣約
    2,500元、七星牌香煙19包、峰牌香煙12包、檳榔10包等情
    不諱，惟矢口否認有何強盜犯行，辯稱：其認識紅娘檳榔攤
    老闆乙○○，當天是要向乙○○借錢，有叫乙○○先給伊錢
    ，之後再去找伊爸爸討回，並沒有帶槍或兇器去紅娘檳榔攤
    ，伊只是勾著乙○○的肩膀，不是勒脖子，沒有強盜意思云
    云。然查：
  1.被告於紅娘檳榔攤之犯案過程，業據證人乙○○及甲○○證
    述明確：(1)證人乙○○於本院審理時結證稱：「（97年10月
    10日在臺中縣豐原市○○路○段519號紅娘檳榔攤發生案件，
    事後你是否到警察局做筆錄？）是的。」「（你警訊說被告
    進去有勒住你的脖子？）沒有勒住我脖子，是用東西抵住我
    的背後，我沒有辦法回頭。」「（被告有無說他用什麼東西
    抵住你的背後？）．．．被告強調說他有拿東西，所以我不
    敢回頭，所以不知道是什麼東西抵住我。」「（你在警局說
    他把你推到旁邊就去拿東西，他推你後他做什麼事？）他去
    拿那些錢、香菸、檳榔，全部搜刮一空，我生意就不用作。
    」「（被告掃那些東西，你在旁邊，你那時候的身體或行動
    有無被他控制？）我被他推倒在旁邊，我就爬起來去顧小姐
    ，被告把東西拿了就走了，沒有人敢去碰他，因不知到他帶
    了什麼東西，我是怕他傷害到小姐。」「（被告從頭到尾有
    無傷害小姐？）是沒有傷到，但是我是怕他傷害到小姐，因
    為這是搶劫，如果傷到小姐，我怎麼去跟小姐的家人交代。
    」、「（你在事發之前有無看過被告去你的店內？）之前有
    1位親戚帶他來，但我不認識他，不知他是誰。」「（被告
    把你東西拿走之後，有無聽到他說去找他父親拿錢？）我沒
    有聽到，我就去報警。」「（案發前後時間多久？）大約5
    分鐘。」「（你是因為身體被被告控制害怕嗎？）我做生意
    從來沒有遇到這樣的情形，這次遇到後，我就不敢再做生意
    ，攤子也收掉。」「（剛才你有說被告去你檳榔攤把你的手
    扭到背後，說他有帶東西，你當時感覺他說帶東西是什麼意
    思？）我想說他不知道是否帶槍，我是為了保護小姐的安全
    。」「（你在警局說被告從門進來用東西在你背後抵住，並
    用右手勒住你的脖子，是否有這樣說？《提示警卷P.38並告
    以要旨》他是把我右手扭到背後，但是沒有勒住我的脖子，
    有用東西抵住我的背後。」「（當時為何不反抗？）因為被
    告個子很高大，如果反抗，萬一他拿兇器傷害我。」「（從
    發生到現在被告拿的硬幣、香菸、檳榔，有無賠償你？）沒
    有。」等語（見本院卷第81至83頁）；(2)證人甲○○於偵查
    中結證稱：「（當天發生何事？）我們店有3個門，他（指
    被告丁○○）從最左邊的側門進來，我在包檳榔，我老闆（
    指乙○○）在旁邊，丁○○他進來後，就用一手勾著我老闆
    的脖子，一手拿東西抵著老闆的背，說不要動，他用台語說
    他有槍，叫我老闆把錢拿出來，老闆說店裡沒有錢，他說你
    不拿錢出來我就開槍，我老闆一直說沒有錢，他一直押著我
    老闆，我老闆就坐下，他就到我櫃臺上拿我桌上的錢、煙、
    檳榔。」、「（那時你敢阻止他嗎？）那時很快，我來不及
    反應。」、「（妳有無聽到他說他有拿槍？）我沒有聽到他
    這樣說，我專心在包檳榔，是後來老闆告訴我的。」等語（
    見98年度偵字第2719號卷第88頁）；證人甲○○復於原審法
    院審理時結證稱：「（本件被告被起訴在97年10月10日上午
    大約11點45分於紅娘檳榔攤強盜財物的時間及地點，當時你
    是否本人就在紅娘檳榔攤？）是，我是門市小姐。」「（妳
    有無看到被告入內強取財物的經過？）他是從側門進入，我
    有看到，被告從我們的側門進入，我坐在門市，我老闆坐在
    旁邊，被告押著我老闆說他有持槍要他拿出財物，但我沒有
    看到被告是否有拿槍，被告有跟我老闆要錢，老闆說沒有錢
    ，被告就走到櫃臺拿了錢及香煙、檳榔。」「（是否有看到
    被告押著妳老闆？）有，被告一手勾著我老闆的肩膀，一手
    就持東西抵住老闆的背後，說他有持槍。」「（妳之前在偵
    訊陳述說被告有用手勾著老闆的脖子，究竟是間肩膀還是脖
    子？）已經太久了，我忘了。」「（你說被告搜刮財物後很
    快就走了，被告離開時有無說什麼話？）沒有。」「（你於
    偵訊中陳述被告一手勾住你老闆的脖子，剛才又陳述被告是
    用手勾肩，你能否回想？）我忘記了，我只記得一手勾，有
    無勾住脖子我忘了。」「（從被告進來到離開的期間，被告
    有無傷害妳？）沒有，也沒有控制我的行動，有控制我老闆
    的行動，被告進來押住我老闆的時候。」「（從被告進來到
    離開，你有無看到被告有拿東西抵住你老闆的背？）我看不
    到被告拿什麼東西，但可以看得出被告是拿東西抵住我老闆
    的背。」等語（見原審卷第124至127頁）。互核證人乙○○
    、甲○○所證情節大致相符，雖證人甲○○關於被告究係以
    手勾住乙○○之脖子或肩膀、是否聽到被告說有槍等細節，
    稍有出入，但就被告進入紅娘檳榔攤後，即對乙○○之身體
    施以不法腕力，並以不明物體抵住乙○○背後，營造攜帶槍
    械等兇器情狀，進而搜刮財物等基本事實之證詞，始終一致
    ，並經證人乙○○於本院審理中到庭證述，已得明確。
  2.按強盜罪所施用之強暴、脅迫手段，祇須足以壓抑被害人之
    抗拒，使其喪失意思自由為已足，縱令被害人實際無抗拒行
    為，仍於強盜罪之成立，不生影響（最高法院30年上字第30
    23號判例意旨參照）。又如前所述，刑法上強盜罪與恐嚇取
    財罪之區別，係以被告對被害人施用威嚇之程度為準，如其
    程度足以壓抑被害人之意思自由，至使不能抗拒而為財物之
    交付者，為強盜罪。反之，如其程度尚不足以壓抑被害人之
    意思自由，被害人並非不能抗拒，或未達於不能抗拒之程度
    ，其交付財物與否，儘有自由斟酌之餘地者，僅應成立恐嚇
    取財罪（最高法院79年度臺上字第5023號判決意旨參照）。
    本案案發當時，事起倉促，被害人乙○○身體瞬間遭被告施
    以不法腕力，右手被扭到背後，被告並以不明物體抵住其背
    部，聲稱其有拿東西，營造攜帶槍械等兇器之情狀，被害人
    李家人雖未親眼看到被告拿出槍械，然內心恐懼至極，依一
    般社會常情，被害人乙○○應無甘冒生命危險而予以反抗之
    可能，被告所為顯已足以壓制被害人乙○○之意思自由而達
    不能抗拒之程度，堪以認定。此外，復有卷附監視錄影器翻
    拍照片得佐（見臺中縣警察局豐原分局中縣豐警偵字第0980
    000408號刑案偵查卷宗第47至59頁、第61至67頁），被告否
    認犯行，辯稱是要向乙○○借錢，沒有搶劫意思云云，顯係
    卸責之詞，無可採憑。被告強盜犯行，事證明確，堪以認定
    ，應依法論科。
  3.至證人乙○○、甲○○雖謂被告以不明物體抵住乙○○背部
    ，然被告否認持槍犯案，本案復未查獲任何槍械，監視錄影
    器亦未攝得槍械畫面，是尚乏積極證據證明被告持槍或兇器
    強盜，故難以認定刑法第330條第1項之攜帶兇器強盜罪，附
    此敘明。
三、核被告所為係犯刑法第328條第1項之強盜罪。原審認被告罪
    證明確，予以論罪科刑，固非無見。惟被告強盜手段，並無
    以手肘勒住被害人乙○○脖子，業據證人即被害人乙○○證
    述明確，已如前述，原審認定被告有用手肘勒住老闆乙○○
    脖子等情節，尚有未洽。被告上訴意旨否認強盜犯行指摘原
    判決不當，固無理由，惟原審判決既有上開事實認定之瑕疵
    ，即屬無可維持，應由本院予以撤銷改判。原判決定應執行
    刑部分，亦因而失其依據，故併予撤銷。爰審酌被告前有毀
    損、竊盜、傷害等前科，素行不佳，復貪圖不勞而獲，不思
    循正途賺取財物謀生，反起意強盜他人財物，犯罪手段已嚴
    重危害社會治安，暨其犯罪動機、目的、手段、智識程度、
    生活狀況及其犯後態度等一切情狀，量處如主文第2項所示
    之刑，以示懲儆。
四、被告丁○○於97年10月7日另犯恐嚇取財罪部分，經原審法
    院判處有期徒刑1年2月，業據被告於99年9月2日撤回上訴，
    而告確定，併此敘明。
據上論結，應依刑事訴訟法第369條第1項前段、第364條、第299
條第1項前段、刑法第328條第1項，判決如主文。
本案經檢察官丙○○到庭執行職務。
中    華    民    國    99    年    10    月    21    日
            刑事第十一庭  審判長法  官  郭  同  奇
                                法  官  洪  曉  能
                                法  官  許  冰  芬
以上正本證明與原本無異。
如不服本判決應於收受送達後10日內向本院提出上訴書狀，其未
敘述上訴理由者，並得於提起上訴後10日內向本院補提理由書（
均須按他造當事人之人數附繕本）「切勿逕送上級法院」。
                                書記官  賴  成  育
中    華    民    國    99    年    10    月    21    日

司法院資訊處製作；財團法人民間司法改革基金會備份。
